臺灣臺中地方法院民事判決　96年度重訴字第222號
原　　　告　甲○○
原　　　告　丙○○
前列二人共同
訴訟代理人　王素玲律師
被　　　告　乙○○
　　　　　　　　　　　　5號
上列當事人間提起刑事附帶民事訴訟請求損害賠償事件，由本院
交通法庭裁定移送前來 (96年度交附民字第54號)，本院於96年
12月10日言詞辯論終結，判決如下：
    主    文
被告應給付原告丙○○新臺幣貳拾柒萬貳仟陸佰玖拾捌元，應給
付原告甲○○參萬玖仟柒佰肆拾柒元，及均自民國九十六年三月
七日起至清償日止，按週年利率百分之五計算之利息。
原告其餘之訴駁回。
訴訟費用由被告負擔二十之一，餘由原告負擔。
本判決原告丙○○、甲○○勝訴部分得假執行；但被告如分別以
新臺幣貳拾柒萬貳仟陸佰玖拾捌元、參萬玖仟柒佰肆拾柒元為原
告丙○○、甲○○預供擔保，得免為假執行。
原告其餘假執行之聲請駁回。
    事實及理由
一、本件原告起訴主張：
  (一)被告於民國（下同）95年10月5日下午9時許，無照駕駛車牌
    號碼N6-4639號自用小客車，沿臺中縣大里市○○路由西向
    東方向行駛，原應注意車輛行車速度，應依速限標誌或標線
    ，及車前狀況，竟疏未注意，以高達時速100公里以上之速
    度，貿然往前直行，以致於臺中縣大里市○○路2段498之1
    號前，撞及被害人賴國正騎乘車牌號碼NOT-571號重型機車
    ，造成賴國正當場死亡。原告丙○○、甲○○係被害人賴國
    正之父、母，自得依民法第184、192、194條規定，請求被
    告負損害賠償責任。茲就各項金額分述如下：
    (1)喪葬費：原告丙○○支付新台幣（下同）57萬元。
    (2)扶養費：原告丙○○（39年4月25日生）案發時已56歲，
      依台灣地區簡易生命表男性所示，尚有餘命24.28年。又
      按行政院主計公布94年度平均每戶家庭收支報告，台中縣
      家庭每戶平均消費支出為每年657,870元，平均每戶人數
      為3.73人，依此計算每人每年平均消費支出為176,372元
      ，依霍夫曼計算法，所需之扶養費為2,852,367元。原告
      有四位子女，是原告酌請1/4即713,091元。另原告甲○○
      （42年2月20日生）被害人之母案發時已53歲，依台灣地
      區簡易生命表女性所示，原告甲○○尚有餘命32.76年，
      依上開行政院主計公布94年度平均每戶家庭收支報告計算
      ，每人每年平均消費支出為176,372元，依霍夫曼計算法
      ，所需之扶養費3,476,957元，而原告有四位子女，是原
      告酌請1/4，即869,239元
    (3)精神慰撫金：被害人係原告之獨子，原告2人辛苦扶養其
      長大，正值青春年華，前途不可限量時，卻因被告之過失
      行為讓原告等喪失摰愛親人，原告所受之痛苦實無可言諭
      ，而被告迄今毫無悔意，亦無和解賠償之誠意，更讓原告
      無法接受，是原告每人各酌請精神慰撫金300萬元，以資
      補償。
  (二)對被告抗辯之陳述：
    (1)被告所駕駛之N6-4639自小客車多處改裝，且夜間行經視
      線不良，限速時速30公里之處所，卻以時速100公里以上
      之高速飆行，嚴重超車，始造成本件車禍，是被告為本件
      車禍之肇事主因，而原告之子賴國正應為肇事次因。
    (2)原告丙○○係一自耕農，雖約有2分農地，然每年農作收
      入非常有限，實不足以維持本身之生活，在被害人賴國正
      未出事前，被害人賴國正即負擔原告2人之生計，被害人
      死亡，原告2人頓失依靠。原告甲○○係國小畢業，雖有
      自住之房屋一棟，但因僅國小畢業，謀生不易，雖偶作些
      家庭加工，賺取些許費用，但均係臨時性，非長期，並不
      足以維持生活，本來亦係靠被害人賴國正維持家計，維持
      原告二人之基本生活；是被害人之突然死亡，對原告二人
      之生活及生計造成莫大影響。況原告2人現56歲、53歲雖
      勉強可作些農作或零星之加工，然至退休之年紀時恐無法
      再工作，更無法維持生活，是原告二人請求法定扶養費應
      屬有理。
  (三)訴之聲明：
    (1)被告應給付原告甲○○3,869,239元，及自本起訴狀繕本
      送達翌日起至清償日止，按年息百分之5計算之利息。
    (2)被告應給付原告丙○○新台幣4,313,091元，及自本起訴
      狀繕本送達翌日起至清償日止，按年息百分之5計算之利
      息。
    (3)原告願供擔保，請准宣告假執行。
二、被告抗辯：
  (一)被害人賴國正跨越雙黃線自後連續超越訴外人許安進駕駛之
    自小客車及蕭成立駕駛之自大貨車，約行駛500公尺後與被
    告汽車在對向車道相撞，顯然除被告汽車速度過快外，被害
    人之車速亦非常地快，被害人機車應超速行駛，是被害人超
    越規定速度行駛亦是肇事原因。被害人跨越雙黃線騎車長達
    500公尺，且係連跨二部貨車，不但車速高於前行之二部貨
    車速度，且距離有限，被告之反應距離應有不足，是被害人
    跨越雙黃線侵入被告行駛車道，方為肇事主因。
  (二)原告2人年僅56、53歲，尚有謀生能力，亦無不能維持生活
    情形，請求扶養費即有未合，又原告二人為夫妻，應互負扶
    養義務，被害人賴國正應僅負擔5分之1之扶養義務。精神慰
    撫金顯屬過高，請予酌減。
  (三)另原告已自汽車強制險中領取死亡給付150萬元，此部分應
    予減除。
  (四)聲明：(1)原告之訴及假執行之聲請均駁回。(2)如受不利之判
    決，願供擔保請准宣告免為假執行。
三、本院得心證之理由：
  (一)原告主張被告無照駕駛前揭車輛，沿臺中縣大里市○○路由
    西向東方向行駛，於同日晚間9時58分許，途經臺中縣大里
    市○○路○段498之1號前時，原應注意車輛行車速度，應依
    速限標誌或標線，並無不能注意之情事，竟疏未注意，以高
    達時速100公里以上之速度，貿然往前直行，適有原告之子
    賴國正騎乘前揭機車，於夜間行駛未開機車頭燈，亦沿臺中
    縣大里市○○路由東向西方向行駛，行經上址時，為超越前
    方不詳車號之砂石車，竟跨越車道雙黃線逆向行駛於對向車
    道上，因雙方均有前揭過失，致被告所駕車輛與賴國正所騎
    乘之機車對撞，賴國正當場死亡等事實，業有臺中縣警察局
    霧峰分局處理相驗案件初步調查報告及報驗書、臺中市○○
    ○道路交通事故調查報告表、現場圖、現場照片等附卷可證
    ，並經本院96年度交易字第132號刑事判決認定在案，有上
    開刑事卷宗影本在卷可稽，且為被告所不爭執，自堪信為真
    實。
  (二)按汽車行駛時，駕駛人應注意車前狀況，並隨時採取必要之
    安全措施；行車速度，依速限標誌或標線之規定，無速限標
    誌或標線者，應不得超過五十公里，道路交通安全規則第93
    條1項第1款及第94條第3項分別定有明文。被告駕駛車輛，
    自應遵守上開規定，且依當時天候為晴天，日間自然光線良
    好，路面乾燥無缺陷，道路無障礙物，並無不能注意之情事
    ，此有臺中市○○○道路交通事故調查報告表可按；詎被告
    竟疏未注意，違反上開有關道路交通安全之規定，以高達時
    速100公里以上速度貿然直行，致煞閃不及，撞及沿臺中縣
    大里市○○路由東向西行駛，跨越雙黃線逆向行駛之被害人
    賴國正，致其不治死亡。是以被告之過失侵權行為與被害人
    賴國正之死亡間即有相當因果關係。
  (三)按因故意或過失，不法侵害他人之權利者，負損害賠償責任
    ；汽車、機車或其他非依軌道行駛之動力車輛，在使用中加
    損害於他人者，駕駛人應賠償因此所生之損害；不法侵害他
    人致死者，對於支出醫療及增加生活上需要之費用或殯葬費
    之人，亦應負損害賠償責任；被害人對於第三人負有法定扶
    養義務者，加害人對於該第三人亦應負損害賠償責任。不法
    侵害他人致死者，被害人之父母、子女及配偶，雖非財產上
    之損害，亦得請求賠償相當之金額。民法第184第1項前段、
    第191條之2前段、第192條第1項、第2項、第194條分別定有
    明文。本件被告因前揭過失行為肇事，致被害人死亡，原告
    丙○○、甲○○為被害人之父、母，依前揭法律規定，被告
    自應對原告負侵權行為損害賠償責任。茲就原告各項請求，
    是否應予准許，分述如下：
    (1)殯葬費用部分：原告丙○○主張訴外人賴國正死亡後，應
      支付之殯葬費用為57萬元，業據提出收據明細影本附卷可
      稽，且為被告所不爭執，應予准許。
    (2)扶養費部分：
      直系血親相互間互負扶養義務；夫妻互負扶養之義務，
        其負扶養義務之順序與直系血親卑親屬同，其受扶養權
        利之順序與直系血親尊親屬同。負扶養義務者有數人而
        其親等同一時，應各依其經濟能力，分擔義務，民法第
        1114條第1款、第1116條之1、第1115條第3項分別有明
        文規定。而依民法第1117條第2項規定，直系尊親屬受
        扶養之權利，僅受不能維持生活之限制，並不以無謀生
        能力為必要。經查，原告丙○○以務農為生，原告甲○
        ○偶為家庭代工，為臨時性質，業經原告陳明在卷，2
        人均無固定之收入，亦無任何投資，除供居住使用之房
        地1筆外，其餘土地全均為林地、旱地，並經本院調取
        之稅務電子閘門資料查詢表附卷可參，渠等既無固定之
        收入，務農所得亦非穩定，依渠等之收入應認尚不足以
        維持生活，原告2人自得請求其子女及配偶共同扶養。
        又查，原告丙○○、甲○○除被害人賴國正外，尚有子
        女賴汶玲、賴美君、賴玟玟、賴國正4人，且渠等皆已
        成年，自均有能力扶養原告，其扶養義務之順序均與被
        害人賴國正相同，又原告丙○○、甲○○互負扶養之義
        務，故被害人賴國正對原告應負之扶養義務為6分之1。
      原告丙○○為39年4月25日生，於被害人賴國正死亡時
        為56歲，依94年臺灣地區簡易生命表，尚有24.28年之
        平均餘命，再依94年度台中縣每人年平均支出176,372
        元，並按年別5%複式霍夫曼式係數計算，扣中間利息（
        第1年不扣除），扶養費總額計為2,852,368元【計算式
        ：[176372×16.00000000（此為應受扶養24年之霍夫曼
        係數）+176372×0.28×（16.00000000-00.000000 00
        ）]=0000000（小數點以下四捨五入）】。又被害人賴
        國正對原告丙○○所負扶養義務為6分之1，是原告丙○
        ○可請求被告賠償之扶養費用為475,395元。（計算式
        ：0000000÷6＝475395）。
      原告甲○○為42年2月20日生，於被害人賴國正死亡時
        為53歲，依94年臺灣地區簡易生命表，尚有32.76年之
        平均餘命，再依94年度台中縣每人年平均支出176,372
        元，並按年別5%複式霍夫曼式係數計算，扣中間利息（
        第1年不扣除），扶養費總額計為3,476,958元【計算式
        ：[17 6372×19.00000000（此為應受扶養32年之霍夫
        曼係數）+176372×0.76×（19.00000000-00.0000
        0000）]=0000000（小數點以下四捨五入）】。又被害
        人賴國正對原告甲○○所負扶養義務為6分之1，是原告
        甲○○可請求被告賠償之扶養費用為579,493元（計算
        式：00000 00÷6＝579493）。
    (3)非財產上損害賠償：人之生命無法以金錢價值衡量，是慰
      撫金數額之酌定，自應斟酌加害行為、兩造之身分、地位
      、家庭經濟能力，暨原告所受痛苦之程度等一切情狀。本
      件車禍發生時被害人賴國正為23歲，正值開拓前途之際，
      因被告駕車不慎而致生死亡之結果，致原告老年遽遭喪子
      之痛，渠等精神上自受有極大之痛苦，被告應負非財產上
      之損害賠償之責任。本院審酌被告為高中畢業，從事水電
      臨時工，並無任何財產，原告丙○○為國中肆業，務農為
      生，現有自住房地外，尚有田賦11筆、汽車2輛，原告甲
      ○○為國小畢業，偶為家庭臨時代工，並有田賦2筆，業
      據兩造自承，並有警訊筆錄、稅務電子閘門財產調件明細
      表附卷可證，以及被告未注意車前狀況並超速行駛之過失
      程度等之一切情狀，認被告應各賠償原告精神慰藉金以
      100 萬元為適當。
    (4)以上合計，原告丙○○得請求賠償之金額為2,045,395元
      （計算式：570000＋475395＋0000000＝0000000）、原告
      甲○○得請求賠償之金額為1,579,493元（計算式：57949
      3＋0000000＝0000000）。
  (四)按損害之發生或擴大，被害人與有過失者，法院得減輕賠償
    金額，民法第217條第1項有明文規定。按在劃有分向限制線
    之路段，不得駛入來車之車道內；在設有禁止超車標誌、標
    線之處所、地段，不得超車，道路交通安全規則第97條第2
    款、第101條第2款定有明文。查被害人賴國正駕駛機車行經
    事故地點，越過分向限制線侵入對向來車道，且在劃設禁止
    超車標誌之處不當超車，致生系爭交通事故，有台灣省車輛
    行車事故覆議鑑定委員會議意見書在卷足憑，被害人賴國正
    就本件損害之發生應認為與有過失。本院審酌被告未注意車
    前狀況，以高達100公里之時速行駛，且無駕駛執照即遽使
    用高風險之交通工具，被害人賴國正駕駛機車行經事故地點
   ，越過分向限制線侵入對向來車道，且在劃設禁止超車標誌
    之處不當超車，致生系爭交通事故，認兩造就本件道路交通
    事故應各負擔50%之過失責任，為兩造所不爭執，爰依此比
    例減輕被告賠償金額。依此計算，被告應賠償原告賴國正之
    金額為1,022,698元（計算式：0000000×50%＝0000000，元
    以下四捨五入），被告應賠償原告甲○○之金額為789, 747
    元（計算式：0000000×50%＝789747，元以下四捨五入）。
  (五)保險人依強制汽車責任保險法規定所為之保險給付，視為被
    保險人損害賠償金額之一部分；被保險人受賠償請求時，得
    扣除之。94年2月5日修正公布強制汽車責任保險法第32條（
    即修正前第30條，其規範意旨相同）定有明文。經查，原告
    2人自認已受領因被害人賴國正車禍死亡之強制汽車責任保
    險給付1,500,000元，則依前開說明，原告丙○○、甲○○
    所受領之保險金即每人750,000元，應視為被告損害賠償金
    額之一部分，自應由原告所得請求之賠償範圍內扣除。是本
    件原告丙○○可向被告請求賠償之損害數額為272, 698 元
    （0000000－000000＝272698)；原告甲○○可向被告請求賠
    償之損害數額為39,747元（000000－000000＝39747）。
  (六)綜上所述，原告等依侵權行為之法律關係，請求被告給付原
    告丙○○272, 698元；給付原告甲○○39,747元，暨均自附
    帶民事起訴狀繕本送達翌日即96年3月7日起至清償日止，按
    週年利率5%計算之法定遲延利息，即屬正當，應予准許。逾
    此部分之請求，為無理由，應予駁回。
  (七)本判決原告勝訴部分，為所命給付之金額均未逾50萬元之判
    決，爰依職權為假執行之宣告；又被告陳明願供擔保聲請免
    為假執行，核無不合，爰酌定相當擔保金額宣告之。至於原
    告敗訴部分，其假執行之聲請即失所依據，應併予駁回。
四、本件事證已臻明確，兩造其餘攻擊防禦方法及所舉證據，經
    審酌結果，與本件判決結論均無影響，爰不一一論述，附此
    敘明。
五、訴訟費用負擔及之依據：民事訴訟法第79條、第85條第1項
    前段、第389條第1項第5款、第392條第2項。
中　　華　　民　　國　　96　　年　　12　　月　　31　　日
                  民事第一庭    法  官　吳蕙玟
正本係照原本作成。
如對本判決上訴，須於判決送達後20日內向本院提出上訴狀。
中　　華　　民　　國　　96　　年　　12　　月　　31　　日
                                書記官　楊家印
